臺灣苗栗地方法院民事判決
                                      109年度訴字第453號
原      告  黃藴綱  
            陳星桂  



共      同
訴訟代理人  林富華律師
被      告①陳新發  
訴訟代理人  陳威誠  
被      告②陳光曜  
          ③陳光展  
          ④陳光榮  
          ⑤陳碧珠  
          ⑥陳貴香  
          ⑦陳貴蘭  
兼  上四人
共      同
訴訟代理人⑧陳錦貴  
被      告⑨陳永福  
          ⑩陳寶珠  
          ⑪陳永富  
          ⑫陳永豐  
          ⑬張麗詠  
          ⑭張翠瓊  
          ⑮張君瑞  
          ⑯張君龍  
          ⑰王孝裕  
          ⑱王友梅  
          ⑲王友珍  
          ⑳張賢德  
          ㉑王張賢珠
          ㉒張賢政  
          ㉓張賢敏  
          ㉔張賢秀  
          ㉕張賢慧  
          ㉖張慧真  
          ㉗傅志成（原名:陳志成）

          ㉘傅敬晏（原名:傅志龍）

          ㉙張賢良  
          ㉚張賢雄  
          ㉛張賢哲  
          ㉜梁阿粉  
          ㉝張賢鈴  
          ㉞張淑琴  
          ㉟張淑萍  
          ㊱張豐昌  
          ㊲張安盛  
          ㊳張淑貞  
          ㊴張振發  
              （出境未歸，查無國外址，併同國外公示送達）
          ㊵張偉浩  

          ㊶葉素真  
          ㊷張壯隆  
          ㊸張壯雄  
          ㊹張幼鳳  
          ㊺蔣憶娟  

          ㊻張偉淦  
          ㊼徐豊妹  
          ㊽陳依婷  
          ㊾陳杏棻  
兼  上一人
法定代理人㊿吳佳燕（原名:吳玉燕）    

被      告陳俊雄  
          陳俊德  

          梁聿甄（原名:梁秀珍）

          陳詩涵  
          陳詩穎（原名:陳詩柔） 

          陳佳琪  
          鍾琴芳  
          陳志遠  
          陳信勇  
          陳月寶  
          陳峰雄  
上  一  人
訴訟代理人  陳威誠    住花蓮縣○○鎮○○路00號          被  
    告陳心笛（原名：陳心如）

上  一  人
訴訟代理人  陳威誠    住花蓮縣○○鎮○○路00號          被  
    告陳怡如    住○○市○○區○○路00巷0號0樓
          陳俐宏  

          陳柏安  
          陳慶和  

                      wan Puttamolton Sai 2Rd., Thaweewattana Salathammasop Bangkok 10170,Thailand
上  一  人
訴訟代理人  陳威誠    住花蓮縣○○鎮○○路00號          被  
    告陳信義    籍設臺北市○○區○○路0段000號00樓



          曾盛尉（以下為陳月英之承受訴訟人）    

          曾玉玲  

          曾媺驊（原名：曾玉瓊）


          曾玉玫  
          曾世傑  
兼  上五人
共      同
訴訟代理人曾玉琦  
上列當事人間請求分割共有物事件，本院於民國110年10月26日
言詞辯論終結，判決如下：
    主  文
被告應就繼承被繼承人陳烏棕、陳烏然所遺苗栗縣○○市○○
  ○段000地號土地應有部分各4分之1辦理繼承登記。
兩造共有坐落苗栗縣○○市○○○段000地號（面積7,818平方公尺）
  土地分歸原告黃藴綱、陳星桂取得，並按應有部分各2分之1之
  比例維持分別共有；原告黃藴綱、陳星桂應依附表二「系爭土
  地分割方案找補表」所示金額分別補償被告。
訴訟費用由兩造按附表一「訴訟費用負擔比例欄」所示比例負
  擔。
    事實及理由
壹、程序部分
一、原告起訴後，原屬被告之陳月英於訴訟繫屬中逝世（卷二第
    403頁），業經本院裁定命其繼承人即被告至（卷二第403
    至427頁）承受訴訟（卷二第441頁、第445至455頁）；又被
    告陳依婷於訴訟繫屬中成年，亦經本院裁定命其本人承受訴
    訟，先予敘明。
三、除被告陳新發、陳峰雄、陳心笛、陳慶和外，其餘被告經合
    法通知，均未於最後言詞辯論期日到場，核無民事訴訟法第
    386條各款所列情形，爰依原告聲請，由其一造辯論而為判
    決。
貳、實體方面
一、原告主張：苗栗縣○○市○○○段000地號土地（下稱系爭土地）
    係登記原告與訴外人陳烏棕、陳烏然4人共有，應有部分各4
    分之1，而系爭土地為山坡地保育區、使用地類別為農牧用
    地，依其使用目的非不能分割，兩造間亦未曾就系爭土地訂
    有不分割之特約，又被告繼承系爭土地尚未辦理繼承登記，
    且目前均未利用系爭土地，爰依民法第823條第1 項、第824
    條第1項至第4項規定，請求分割系爭土地，併請求被告就陳
    烏棕、陳烏然之系爭土地應有部分各4分之1辦理繼承登記等
    語。並最終聲明：如主文第1至2項所示。
二、被告則以：
  ㈠被告陳新發：於系爭土地上無地上物，亦無實際使用系爭土
    地，同意將系爭土地全部分割予原告，對補償金額有意見，
    希望原告可以提高金額補償；鑑價補償金額不符市場需求，
    希望重新鑑價，又經發函廣地不動產估價師事務所（下稱廣
    地事務所）後，仍維持單價，質疑為何要扣除開發效益修正
    率15%等語（卷二第190頁、第457至465頁、卷三第30頁、第
    247至263頁、第279至280頁）。
  ㈡被告陳光榮、陳碧珠、陳貴香、陳錦貴、陳貴蘭、張賢政、
    陳俊雄、陳俊德、陳俐宏：同意分割，於土地上均無地上物
    ，亦無實際使用土地，同意以鑑價補償等語（卷二第191頁
    ）。
  ㈢被告陳怡如、陳光展、陳光榮、陳光曜、曾盛尉、曾玉玲、
    曾媺驊、曾玉玫、曾世傑、曾玉琦：同意依廣地事務所鑑價
    報告之鑑定價格補償分割（卷二第233頁、第549至551頁）
    。
  ㈣被告陳峰雄、陳慶和、陳心笛：同意將系爭土地全部分割予
    原告，但對補償金額有意見，希望原告可以提高金額補償等
    語（卷三第30頁、第279至280頁）。
　㈤其餘被告未於言詞辯論期日到場，亦未提出書狀為任何聲明
    或陳述。
三、原告與被告陳新發、陳光榮、陳碧珠、陳貴香、陳錦貴、陳
    貴蘭、張賢政、陳俊雄、陳俊德、陳俐宏協議簡化爭點如下
    （卷二第191至192頁，不爭執事項並有所列證據可佐，堪予
    認定）：
  ㈠不爭執事項
  ⒈系爭土地現登記為原告黃藴綱、陳星桂、訴外人陳烏棕、陳
    烏然共有，應有部分各1/4，土地面積7,818 平方公尺，土
    地使用分區為山坡地保育區，土地使用地類別為農牧用地（
    卷一第41至45頁）；系爭土地並無不分割之約定，亦無因物
    之使用目的而不能分割。
  ⒉訴外人陳烏棕於昭和9年6月16日逝世（卷一第69頁），其再
    轉繼承人為被告陳新發等68人（含逝世之陳月英，其後陳月
    英之繼承人6人經承受訴訟，共計繼承人73人），渠等均未
    拋棄繼承，而訴外人陳烏然於昭和13年1月23日逝世（卷一
    第71頁），其繼承人與再轉繼承人亦為被告陳新發等68人（
    同上），渠等均未拋棄繼承（卷一第55至471頁、第567 頁
    、第573至575頁、第579至581頁、第595至619頁、第643 至
    657頁、第665至670頁）。
  ⒊系爭土地目前尚無建築套繪紀錄（卷一第517、519頁）。
  ⒋系爭土地屬農業發展條例第3條第11款之耕地，可分割最多為
    3筆，而共有人陳烏棕及陳烏然之辦理繼承後，得分割為單
    獨所有（卷一第535頁）。
  ㈡爭執事項
  ⒈原告請求被繼承人陳烏棕、陳烏然之繼承人辦理繼承登記，
    有無理由？
  ⒉兩造主張之分割方案是否妥適？系爭土地適宜之分割方法為
    何？
四、本院之判斷：
  ㈠爭點一：
    按因繼承而取得不動產物權者，非經登記，固不得處分其物
    權，但為訴訟經濟計，當事人一訴請求辦理繼承登記後再為
    分割，並無不可（最高法院71年度台上字第3729號判決意旨
    參照）。經查，依不爭執事項⒈所示，系爭土地仍登記為逝
    世之陳烏棕、陳烏然所有，惟其業已死亡，不爭執事項⒉所
    示被告為渠等之繼承人，又未拋棄繼承，已繼承其就系爭土
    地之應有部分，依上所述，須先辦理繼承登記方得處分，故
    原告請求被告應就陳烏棕、陳烏然遺留屬遺產之系爭土地應
    有部分各1/4辦理繼承登記，即屬有據，應予准許。
  ㈡爭點二：
  ⒈次按各共有人，除法令另有規定外，得隨時請求分割共有物
    。但因物之使用目的不能分割或契約訂有不可分割之期限者
    ，不在此限，民法第823條第1項定有明文。依不爭執事項⒊
    、⒋所示，系爭土地屬耕地，惟查無建築套繪紀錄，故系爭
    土地並無農業用地興建農舍辦法第12條第2項不得分割限制
    之適用；又依不爭執事項⒈，系爭土地使用地類別為農牧用
    地，並無因物之使用目的而不能分割之情事，且共有人亦未
    訂有不分割之協議，然無法協議分割，是原告請求分割共有
    物，即屬有據。
  ⒉復按定共有物分割之方法，固可由法院自由裁量，不受共有
    人主張之拘束，但須以其方法適當者為限。有鑑於共有物之
    性質或用益形態之複雜，裁判分割共有物之分割方法，採取
    多樣性，依民法第824條第2項、第3項規定之分割方法有三
    ：㈠以原物分配於各共有人。㈡變賣共有物以價金分配於各共
    有人。㈢以原物為分配時，如共有人中有不能按其應有部分
    受分配者，得以金錢補償之。是法院為裁判分割時，需衡酌
    共有物之性質、價格、經濟效益，各共有人之意願、利害關
    係，共有人分得各部分之經濟效益與其應有部分之比值是否
    相當，俾兼顧共有人之利益及實質公平，始為適當公平（最
    高法院109年度台上字第926號判決意旨參照）。經查：
  ⑴經本院至現場履勘後，系爭土地現狀有鋪設擋土牆及水泥道
    路，無其他地上物，而系爭土地一側較為平坦、他側則為坡
    地（卷二第221至222頁勘驗筆錄、第225至231頁現場照片）
    ，而原告表示有於系爭土地上栽植芭樂樹及香蕉樹等語（卷
    一第521頁），而被告陳新發、陳光榮、陳碧珠、陳貴香、
    陳錦貴、陳貴蘭、張賢政、陳俊雄、陳俊德、陳俐宏均表示
    未實際使用系爭土地（卷二第190至191頁），故原告請求分
    得系爭土地全部，與實際使用狀況相符，亦未影響被告原使
    用之情形。
  ⑵又依不爭執事項⒈、⒋所示，系爭土地係屬耕地，面積7,818 
    平方公尺，而農業發展條例第16條耕地分割限制之立法理由
    ，乃「防止耕地細分，便利農場經營管理，簡化耕地權屬複
    雜性」，故耕地應以簡化耕地所有權、避免耕地細分為分割
    之原則，則繼承系爭土地之被告人數眾多，倘由渠等分得系
    爭土地一部分並維持公同共有，勢必造成日後農地細分或利
    用上之困難，或將使系爭土地價值降低；況原告就系爭土地
    應有部分合計達1/2，且屬陳烏棕、陳烏然繼承人之被告陳
    碧珠、陳貴香、陳錦貴、陳貴蘭、張賢政、陳俊雄、陳俊德
    、陳俐宏、陳怡如、陳光展、陳光榮、陳光曜、曾盛尉、曾
    玉玲、曾媺驊、曾玉玫、曾世傑、曾玉琦均表示同意鑑價後
    補償分割（卷二第190至192頁、第233至235頁、第551頁）
    ，基於尊重共有人意願、防止農地細分之考量，自無必須將
    系爭土地原物部分分配予被告維持因繼承而生之公同共有關
    係之必要。
  ⑶從而本院斟酌系爭土地之性質、經濟效益，各共有人之意願
    等情，認原告主張將系爭土地全部分配予原告維持分別共有
    各2分之1之分割方式可採。又：
　①另經本院囑託廣地事務所鑑價結果，該所針對系爭土地進行
    產權、一般因素、區域因素、個別因素等條件分析後，以比
    較法評估系爭土地地形不規則，道路西北側地勢較為平坦，
    東南側地勢傾斜、整體可利用性尚可，土地現況可由4米道
    路通行至尖東產業道路，可及性尚佳，依系爭土地條件及地
    價因素差異調整，決定系爭土地單價為每坪4,800元、每平
    方公尺1,452元（卷二第255頁、外放之不動產估價報告書第
    9至29頁），鑑價過程有所依據，應屬可採，且原告及被告
    曾盛尉、曾玉玲、曾媺驊、曾玉玫、曾世傑、曾玉琦亦均表
    示對該鑑價結果無意見（卷二第435 頁、第549至551頁），
    爰併依鑑定找補結果（外放之不動產估價報告書第4頁），
    判決本件分割方法如主文第2項所示。
　②被告陳新發雖辯稱鑑價結果換算之每坪單價4,800元未完全符
    合市場需求，欲重新鑑價等語，並提出鄰近土地於109年5 
    月至110年2月之實價交易資料為據（卷二第457至465頁、卷
    三第33至47頁），然經本院檢送該等實價登錄資料囑託廣地
    事務所補充鑑定（卷三第211頁），該所函覆因比較標的均
    非素地，土地係經整理規劃完成水保改良，現場種植草皮及
    花草樹木等，故需先扣除土地開發效益以求素地價格（包含
    整地成本，不含開發利潤），故被告陳新發指稱之交易價格
    係包含開發利潤之土地單價，故該所勘估系爭土地單價如上
    ，應屬合理等語（卷三第221至233頁該所110年9月10日函文
    及所附資料），從而因系爭土地未經規劃開發而屬素地（卷
    二第221至222頁勘驗筆錄），於比較他筆土地市場交易價格
    時，即須扣除開發效益修正率，且廣地事務所估價報告書中
    亦明確說明「考量當地不動產市場狀況、景氣變化趨勢、銀
    行利率及物價水準等因素，比較標的皆調整15%」（外放之
    不動產估價報告書第23至24頁），難認上開鑑價結果有何不
    當之處，被告陳新發再執詞質疑何以扣除開發效益修正率15
    %（卷三第249頁），另部分被告抗辯對補償金額有意見，俱
    難採納。
五、本件事證已臻明確，兩造其餘攻擊防禦方法，經本院審酌後
    核於本判決結果不生影響，爰不一一論述，併此敘明。
六、再按分割共有物之訴，本質上並無訟爭性，兩造本可互換地
    位，由任一共有人起訴請求分割，均無不可，而定共有物分
    割之方法，可由法院自由裁量，為適當之分配，不受任何共
    有人主張之拘束，故本院酌量本件情狀，認訴訟費用應由兩
    造按附表一「訴訟費用負擔比例欄」所示比例負擔，方為公
    允，爰依民事訴訟法第80條之1、第85條第1項但書、第2項
    之規定，諭知如主文第3項所示。
中　　華　　民　　國　 110　　年　　10　　月　　29　　日
                  民事第一庭  法  官  劉奕榔
【附表一】共有人應有部分表
地號及共有人        982 地號（7,818㎡）         訴訟費用負擔比例 陳烏棕 分別共有1/4 （繼承後由被告公同共有） 被告連帶負擔1/4 陳烏然 分別共有1/4 （繼承後由被告公同共有） 被告連帶負擔1/4 黃藴綱 分別共有1/4 1/4 陳星桂 分別共有1/4 1/4 
【附表二】系爭土地分割方案找補表
            應受補（新臺幣：元）    合  計 應補（新臺幣：元）  陳烏棕（-2,837,934） （由被告公同共有） 陳烏然（-2,837,934）（由被告公同共有） -5,634,426 黃藴綱（+ 2,837,934）       1,418,967      1,418,967  2,837,934 陳星桂（+ 2,837,934）       1,418,967      1,418,967  2,837,934 合計     5,634,426      2,837,934      2,837,934  5,634,426 
以上正本係照原本作成。
如對本判決上訴，須於判決送達後20日內向本院提出上訴狀（須
附繕本）。如委任律師提起上訴者，應一併繳納上訴審裁判費。
                              書記官  江秋靜
中　　華　　民　　國　　110 　年　　10　　月　　29　　日